---
title: "Cadenas de Markov en tiempo continuo. Evolucion de rasgos discretos en una filogenia"
author: "Rosana Zenil-Ferguson"
date: "2024-08-26"
output:
  html_document: default
---

## Instala R y Rstudio (Posit Cloud)

Por favor instala en tu computadora
![R](https://cran.r-project.org/)

![Rstudio](https://posit.co/download/rstudio-desktop/)- Version gratuita para estudiantes

o si quieres trabajar online solo abre una cuenta de (tambien gratuita para estudiantes)

![Posit Cloud](https://posit.cloud/)


## Correr codigo en Rmarkdown

En cada seccion vas a encontrar texto y codigo. El codigo esta agregado entre entre tres acentos al reves  y empieza con las llaves {r echo=TRUE}. Junto a esa linea vas a ver una flecha verde. Esa flecha ejecuta el codigo. Los archivos .Rmd son una herramienta muy util para reproducir el codigo. Son una combinacion de texto con codigo ejecutable y nos permiten crear un documento de manera eficiente donde todos los datos se pueden manejar. 

## Lee el arbol y la filogenia

Los datos que vas a leer son datos de la polinizacion de Thalictrum con una filogenia de 103 especies. Vamos a generar el modelo de Markov y su estimacion utilizando los paquetes mas populares de R . 


Por favor installa los siguientes paquetes (ejecuta con la flecha verde)
```{r echo=TRUE}
install.packages("ape")
install.packages("geiger")
install.packages("corHMM")
```

Y cargalos para poder empezar a analizar datos
```{r echo=TRUE}
#Libraries required
library(ape) 
library(geiger)
library(corHMM)
```

## Lectura de los datos

Lo primero es saber donde tenemos guardamos nuestros archivos. Yo por ejemplo los tengo en este folder `~/Workshops/sureste2024`. La funcion `setwd()` nos ayuda a marcar el folder donde estaremos trabajando.

```{r echo=TRUE}
## Read the data
setwd("~/Workshops/sureste2024")
pollination_tree<-read.tree("poliniza_arbol.tre")
pollination_data<-read.csv("poliniza_datos.csv", header=TRUE)
head(pollination_data)
```